ACORDAO-COMPLETO-2539625

ACÓRDÃO 31/2023 ATA 1/2023 - SEGUNDA CÂMARA

VISTOS, relatados e discutidos estes autos que cuidam de recurso de reconsideração interposto por Leda Borges de Moura contra o Acórdão 12297/2020-TCU-Segunda Câmara.
ACORDAM os Ministros do Tribunal de Contas da União, reunidos em Sessão da Segunda Câmara, diante das razões expostas pelo Relator, em:
9.1. com fundamento nos art. 33 da Lei 8.443/1992 c/c o art. 285 do Regimento Interno do TCU, conhecer do recurso de reconsideração em análise para, no mérito, dar-lhe provimento;
9.2. com fulcro nos arts. 8º, 11 e 18 da Resolução TCU 344/2022, reconhecer a prescrição intercorrente das pretensões punitiva e ressarcitória e tornar insubsistente o Acórdão 12297/2020-TCU-Segunda Câmara;
9.3. encaminhar cópia do presente acórdão para a recorrente; para o Ministério da Integração Nacional; para a Superintendência de Desenvolvimento do Centro-Oeste; para a Procuradoria da República no Estado de Goiás e para a Procuradoria da República em Valparaíso de Goiás/GO; 
9.4. arquivar o presente processo.

Recurso de reconsideração interposto por Leda Borges de Moura,  contra o Acórdão 12.297/2020-2ª Câmara, relatado pela Ministra Ana Arraes.

Segunda Câmara

Prefeitura Municipal de Valparaíso de Goiás/GO.

3. Interessados/Responsáveis/Recorrentes:
3.1. Interessado: Superintendência do Desenvolvimento do Centro-Oeste (13.802.028/0001-94).
3.2. Responsável: Leda Borges de Moura (XXX.951.806-XX).
3.3. Recorrente: Leda Borges de Moura (XXX.951.806-XX).

13.1. Ministros presentes: Aroldo Cedraz e Antonio Anastasia (Relator).
13.2. Ministro-Substituto convocado: Marcos Bemquerer Costa (na Presidência).

ANTONIO ANASTASIA

Ministra Ana Arraes.

Transcrevo a seguir, nos termos do art. 1º, § 3º, inciso I, da Lei nº 8.443/92, excerto da instrução lavrada no âmbito da Unidade de Auditoria Especializada em Recursos (peça 131) , cujas conclusões contaram com a anuência do Diretor responsável (peça 132) .
"INTRODUÇÃO
1.	Trata-se de recursos de reconsideração interposto por Leda Borges de Moura (peça 114) , contra o Acórdão 12297/2020-TCU-Segunda Câmara (peça 82) , relatado pela Ministra Ana Arraes, com o seguinte teor: 
ACORDAM os ministros do Tribunal de Contas da União, reunidos em sessão da 2ª Câmara, ante as razões expostas pela relatora, e com fundamento nos arts. 1º, inciso I, 16, inciso III, alíneas "a" e "c", e §3º, 19, 23, inciso III, 26 e 28, inciso II, da Lei 8.443/1992 c/c os arts. 209, incisos I e III, 210, 214, incisos I e III, e 215 a 217 do Regimento Interno, em: 
9.1. acolher parcialmente as razões de justificativa de Leda Borges de Moura e julgar irregulares suas contas; 
9.2. condená-la ao recolhimento aos cofres do Tesouro Nacional da quantia a seguir especificada, atualizada monetariamente e acrescida de juros de mora a partir da data discriminada até a data do pagamento:
	Data de ocorrência 
	Valor histórico (R$) 

	29/04/2009
	100.000,00

9.3. fixar prazo de 15 (quinze) dias, a contar da notificação, para comprovação, perante o Tribunal, do recolhimento da dívida acima imputada; 
9.4. autorizar a cobrança judicial da dívida, caso não atendida a notificação; 
9.5. autorizar o seu pagamento em até 36 (trinta e seis) parcelas mensais consecutivas, caso venha a ser solicitado pela responsável antes do envio do processo para cobrança judicial; 
9.6. fixar o vencimento da primeira parcela em 15 (quinze) dias, a contar do recebimento da notificação, e o das demais a cada 30 (trinta) dias, com incidência dos respectivos encargos legais sobre o valor de cada prestação; 
9.7. alertar à responsável que a inadimplência de qualquer parcela acarretará vencimento antecipado do saldo devedor; 
9.8. enviar cópia desta deliberação ao procurador-chefe da Procuradoria da República no Estado de Goiás, para as providências cabíveis; 
9.9. dar ciência desta deliberação à Superintendência de Desenvolvimento do Centro-Oeste.
HISTÓRICO
2.	Cuidam os autos de tomada de contas especial instaurada pela Superintendência do Desenvolvimento do Centro-Oeste, em desfavor de Leda Borges de Moura, ex-prefeita municipal de Valparaíso de Goiás/GO, gestão 2009-2012, em razão de omissão no dever de prestar contas da aplicação dos recursos federais repassados por meio do Convênio 00950/2008, registro Siafi 700796 (peça 15) , firmado entre a Superintendência de Desenvolvimento do Centro-Oeste (Sudeco) e município de Valparaíso de Goiás - GO, e que tinha por objeto a execução de pavimentação asfáltica urbana em CBUQ nos dois acessos à Rodovia BR-040. O primeiro acesso próximo ao Hotel Locatelli e o segundo acesso próximo à Passarela, através da Avenida 01 (Via Marginal) , no bairro Jardim Oriente, no município de Valparaíso de Goiás-GO. 
2.2.	O referido Convênio foi firmado no valor de R$ 111.111,11, sendo R$ 100.000,00 à conta do concedente e R$ 11.111,11 referentes à contrapartida do convenente. Teve vigência de 30/12/2008 a 21/12/2009, com prazo para apresentação da prestação de contas em 21/1/2010. Os repasses efetivos da União totalizaram R$ 100.000,00 (peça 17) . 
2.3.	A prestação de contas e complementações enviadas foram analisadas por meio dos documentos constantes nas peças 40, 44, 57 e 58. 
2.4.	O fundamento para a instauração da Tomada de Contas Especial, conforme consignado na matriz de responsabilização elaborada pelo tomador de contas, foi a constatação da seguinte irregularidade: Não comprovação da boa e regular aplicação dos recursos recebidos da União. 
2.5.	A responsável arrolada na fase interna foi devidamente comunicada e, diante da ausência de justificativas suficientes para elidir a irregularidade e da não devolução dos recursos, instaurou-se a tomada de contas especial. 
2.6.	No relatório (peça 57) , o tomador de contas concluiu que o prejuízo importaria no valor original de R$ 100.000,00, imputando-se a responsabilidade a Leda Borges de Moura, ex-prefeita, no período de 1/1/2009 a 31/12/2012, na condição de gestora dos recursos.
2.7.	A Secretaria de Controle Externo de Tomada de Contas Especial (Secex-TCE) propôs julgar irregulares as contas da responsável, condenando-a em débito. Contudo, em decorrência da prescrição da pretensão punitiva do TCU, a unidade técnica deixou de propor a aplicação da multa do art. 57 da mesma lei (peça 76) . 
2.8.	O Ministério Público junto ao TCU (peça 79) manifestou-se "pelo arquivamento do presente processo, sem julgamento do mérito, nos termos do art. 212 do Regimento Interno do TCU, sem prejuízo de que, caso o Tribunal entenda pertinente, envie cópia do acórdão a ser prolatado, bem como do relatório e do voto que o fundamentarem, à Procuradoria da República no Estado de Goiás". Segundo o Parquet, restou caracterizada a prescrição da pretensão ressarcitória, de modo que, a princípio, ficou prejudicada a análise das questões de fato e de direito que constituem o objeto precípuo desta TCE. Solicitou o retorno dos autos, para se manifestar quanto ao mérito das presentes contas especiais, caso não acolhida a preliminar suscitada, o que ocorreu por meio do despacho de peça 80 e novo parecer à peça 81.
2.9.	Analisadas as alegações de defesa apresentadas, este tribunal decidiu, por meio do Acórdão 12297/2020-TCU-Segunda Câmara, julgar irregulares as contas da Sr.ª Leda Borges de Moura, condenando-a ao ressarcimento do débito. 
2.10.	Irresignada com o desfecho desse julgado, a responsável interpôs recurso de reconsideração, ora em análise.
ADMISSIBILIDADE
3.	Reitera-se o exame preliminar de admissibilidade (peça 115) , ratificado pelo Ministro-Relator (peça 118) , que concluiu pelo conhecimento do recurso de reconsideração interposto por Leda Borges de Moura, suspendendo-se os efeitos dos itens 9.1, 9.2, 9.3 e 9.4 do Acórdão 12297/2020-TCU-Segunda Câmara, com fundamento nos artigos 32, inciso I, e 33 da Lei 8.443/1992.
MÉRITO
4.	Delimitação
4.1.	Constitui objeto do recurso verificar as seguintes questões:
a)  se incide o instituto da prescrição sobre esta TCE;
b) se é possível atestar a regularidade das contas.
5.	Da prescrição
5.1. 	A recorrente alega a ocorrência da prescrição do débito e da multa com base nos seguintes fundamentos:
	a) o Supremo Tribunal Federal, no ano de 2018, ao julgar o RE 852.475/SP (Tema 897) , com repercussão geral reconhecida, fixou tese no sentido de que: "São imprescritíveis as ações de ressarcimento ao erário fundadas na prática de ato doloso tipificado na Lei de Improbidade Administrativa". (peça 114, p. 3) ;
	b) a Corte Suprema apreciou a necessidade da presença do elemento subjetivo dolo para afastar a incidência da prescrição em face de ação de ressarcimento derivada de ato de improbidade administrativa (peça 114, p. 3) .
	Análise: 
5.2.	Não merecem guarida as alegações apresentadas.
5.3.	A decisão emanada por esta Corte de Contas não teve por fundamento a caracterização do ato de improbidade administrativa, definido pela Lei 8.429/1992 e apurado mediante processo judicial, mas sim a aplicação da Lei 8.443/1992, Lei Orgânica deste Tribunal. 
5.4.	A não ocorrência da prescrição da prescrição punitiva já havia sido enfrentada na instrução precedente deste recurso (peça 84) . Ocorre, contudo, que é necessária uma atualização da abordagem vez que a questão da prescrição como um todo, tanto do débito como das apenações, foi objeto de repercussão geral admitida pelo Supremo Tribunal Federal no Recurso Extraordinário 636.886 (tema 899) . O citado RE teve seu julgamento finalizado, embora ainda esteja pendente a publicação do acórdão paradigma. A decisão do julgamento foi publicada em 20/4/2020, enunciando-se a tese de que "é prescritível a pretensão de ressarcimento ao erário fundada em decisão de Tribunal de Contas". 
5.5.	Diante deste novo cenário, a arguição suscitada pelo recorrente passa a ser analisada, na sequência, levando-se em conta o recente pronunciamento do STF, com o fim de verificar a aplicação, à hipótese dos autos, do novo entendimento firmado sobre o sentido e alcance do art. 37, § 5º, da Constituição.
5.6.	Os significativos impactos do julgamento do RE 636.886 foram objeto de análise pela Serur. Por economia processual, juntou-se a estes autos  (peça 130) cópia do pronunciamento da unidade emitido no TC Processo 003.889/2016-5, com as diretrizes gerais da análise; texto para Discussão 1/2021-Serur, com análise das decisões do STF sobre a prescrição do ressarcimento, adotadas após o julgamento do RE 636.886 (tema 899 da repercussão geral) , além da manifestação originária da secretaria, sobre as repercussões do RE 636.886 (exame de recurso interposto no TC Processo 027.624/2018-8) . A partir de tais manifestações foram fundamentadas as premissas que serão consideradas no presente exame.  
5.7.	No exame da prescrição, a Serur tem se manifestado com base nas seguintes premissas, que serão utilizadas no presente exame: 
	a)  ao julgar o RE 636.886, o STF conferiu nova interpretação ao art. 37, § 5º, da Constituição Federal, fixando a tese de que "é prescritível a pretensão de ressarcimento ao erário fundada em decisão de Tribunal de Contas";
	b)  as pretensões punitiva e de ressarcimento devem observar o mesmo regime na atividade de controle externo, dado o objetivo comum da prescrição, de fixar prazo para o Tribunal de Contas agir, para caracterizar o ilícito, identificar seu autor, dimensionar as consequências da conduta e impor as consequências legais, independentemente de tais consequências terem natureza punitiva ou ressarcitória;
	c)  até que sobrevenha norma específica, entende-se que a prescrição das pretensões punitiva e de ressarcimento, no processo de controle externo, deve observar o regime Lei 9.873/1999, na linha dos recentes pronunciamentos do STF a respeito. Assim, sem prejuízo de se realizar o exame da prescrição também segundo o prazo decenal previsto no Código Civil, acolhido pelo TCU (Acórdão 1441/2016-TCU-Plenário) , o critério adotado, na formulação da proposta de encaminhamento, será o da Lei 9.873/1999.  
5.8.	Ao utilizar o regime prescricional segundo os critérios do Acórdão 1441/2016-TCU-Plenário, constata-se que se opera a prescrição no caso em comento. Isso porque, pela aplicação deste acórdão, em linhas gerais, a prescrição subordina-se ao prazo geral de dez anos (Código Civil, art. 205) , contado a partir da data da ocorrência do fato e interrompido pelo ato que ordenar a citação, a audiência ou a oitiva da parte. 
5.9.	Para análise, tem-se como termo inicial da prescrição o dia seguinte ao da prestação de contas final do ajuste, que ocorreu em 22/1/2010 (peça 15, p. 6) . A pretensão reparatória, então, estaria prescrita em 21/1/2020. Mas tal prazo só fora interrompido em 21/2/2020 (peças 64-66) , pelo despacho que autorizou a citação, transcorrendo, portanto, prazo superior a dez anos, o que invalida a aplicação da decisão emanada em Sessão de 3/11/2020 (peça 82) .
5.10.	Destaque-se que no caso de convênios, as datas de crédito dos recursos transferidos ou a data das despesas glosadas são termos adequados para a incidência de encargos legais (art. 9º da IN-TCU 71/2012) , mas não para início da prescrição. Para esta finalidade considera-se, no regime do Código Civil, o dia seguinte ao fim do prazo para a prestação de contas (art. 4º, § 1º, I, da citada IN) , já que, enquanto não exaurido esse prazo, não se pode falar em inércia da Administração-credora (Código Civil, art. 199, II; Acórdão 1470/2020-TCU-Segunda Câmara, p. ex.) .
5.11.	No mais, sob o prisma das premissas fixadas na Lei 9.873/1999 ao caso em exame, observa-se que se operou a prescrição. Isso porque, ao considerar como termo inicial da prescrição o dia seguinte ao da prestação de contas final do ajuste, que ocorreu em 22/1/2010, deve-se considerar os fatos interruptivos da prescrição segundo a égide do citado normativo.  
5.12.	Assim sendo, no presente caso, considerando o referido termo inicial, a pretensão reparatória ou punitiva somente estaria prescrita entre 21/1/2015. Mas tal prazo foi interrompido pelas seguintes circunstâncias:
	a) por atos inequívocos que importaram na apuração do fato: 
	a.1) em 8/11/2010, pela emissão do relatório de vistoria (peça 25, p. 3) ;
	a.2) em 9/2/2011, quando a senhora Leda Borges Moura enviou ofício encaminhando planilha orçamentárias expondo razões pelo fato de não ter prestado as contas devidas (peça 27) ;
	a.3) em 5/9/2016, pela emissão do Ofício nº 229/2016/DPC/CGEOFPC/DA - SUDECO solicitando a inserção de informações e documentos obrigatórios no Portal de Convênios - SICONV (peça 29) ;
	a.4) em 21/5/2018, pela expedição do Ofício 1003/2018/DPC/CGEPDR/DIPGF - SUDECO, o qual solicitou à senhora Leda Borges Moura a prestação de contas final e o recolhimento do valor glosado (peça 41) ;
	b) em 6/6/2018, pela citação por meio de edital da Sr.ª Leda Borges de Moura (peça 43) ;
	c) em 3/11/2020, pela decisão condenatória recorrível, na sessão em que foi proferido o acórdão condenatório (peça 82) .
5.13.	Registre-se que, pelos eventos indicados, transcorreu prazo suficiente para se operar a prescrição, entre os anos de 2011 a 2016, tomando-se por referência a Lei 9.873/1999, tida pelo STF como norma regente da prescrição da pretensão punitiva pelo TCU. 
5.14.	Ainda sobre o tema, passa-se a analisar a prescrição intercorrente, que nos termos do art. 1º, § 1º, da Lei 9.873/1999, passa a operar se o processo ficar paralisado por mais de três anos, aguardando "julgamento ou despacho". 
5.15.	Note-se que há uma correlação entre essa hipótese e as causas de interrupção da prescrição do art. 2º. Com efeito, uma vez interrompida a prescrição por alguma das hipóteses do art. 2º, o processo não pode ficar inativo, sem qualquer inovação processual relevante, por mais de três anos.
5.16.	Trata-se de prazo específico, não se aplicando nem o prazo geral de cinco anos nem o prazo especial, da lei penal (§ 2º) . A finalidade da prescrição intercorrente, com seu prazo próprio, é a de assegurar a eficiência e celeridade nas apurações administrativas. Seria contrário a essa finalidade a paralisação injustificada do processo por período maior que o triênio estabelecido para a hipótese.
5.17.	Especificamente quanto a esta TCE, as próprias causas de interrupção elencadas acima permitem evidenciar que o processo não teve andamento regular, se operando a prescrição intercorrente. Isso porque constata-se a inércia administrativa de mais de três anos no período de 2011 a 2016, situação evidenciada no próprio relatório da TCE emitido pelo tomador de contas, (peça 57, p. 2) .
5.18.	Por todo o exposto, se caracteriza a prescrição quando balizados pela Lei 9.873/1999 ou pelo Acórdão 1441/2016-TCU-Plenário. 
5.19.	Partindo-se da premissa de que a pretensão reparatória segue as mesmas balizas, enquanto não houver norma específica a respeito, a demonstração de que se operou a prescrição punitiva impõe, como consequência, a conclusão de que também não é viável a condenação ao ressarcimento do prejuízo apurado nos autos.
5.20.	Por todo o exposto, constata-se que as pretensões punitiva e de ressarcimento se operam ao considerarmos os fundamentos da Lei 9.873/1999. 
6.	Da alegada regularidade das contas e suposto enriquecimento sem causa da administração pública
6.1. 	A ora recorrente argui pela regularidade das contas, tendo em vista os seguintes argumentos:
	a) 	entender que a obra não foi concluída diante do acervo fotográfico jungido aos autos e exigir a devolução de numerário corrigido, constituiu enriquecimento sem causa (peça 114, p. 7) ;
	b) o Município de Valparaiso/GO ingressou com ação civil pública (1000107-39.2017.4.01.3501) buscando eventual reparação de dano ao erário (peça 114, p. 7) ;
	c) houve a comprovada mensuração do objeto do convênio - em serviços, mediante a execução destes, fato reconhecido pela própria relatoria do Acórdão, ora impugnado (peça 114, p. 7) .
	Análise
6.2.	Não merecem prosperar as alegações apresentadas. 
6.3.	Por elucidativo, convém destacar que a Sr.ª Leda Borges de Moura foi responsabilizada por não comprovar a boa e regular aplicação dos recursos federais repassados ao município de Valparaíso de Goiás - GO. Assim, a ausência de documentação comprobatória da despesa gera a presunção de dano ao erário, uma vez que foi comprovado o repasse de recursos, sem a regular liquidação da despesa, nos moldes do art. 63 da Lei 4.320/1964, a qual viabilizaria a realização do pagamento.
6.4.	Não se contesta nos autos eventual realização do objeto do convênio, mas sim a comprovação do nexo causal entre os recursos federais geridos e as despesas realizadas. Por oportuno, vale acrescentar que a necessidade de comprovação inequívoca do nexo de causalidade é especialmente importante quando se trata de recursos federais geridos por pessoas que, ordinariamente, têm acesso a diversas fontes de recursos públicos e privados. Preocupa nesses casos, pois, a possibilidade de gestores mal-intencionados bancarem uma única despesa com duas ou mais origens distintas, permitindo a apropriação indevida de verbas federais. Nesse sentido, por exemplo, o Acórdão 1909/2014-TCU-Segunda Câmara (Relator Ministro Aroldo Cedraz) .
6.5.            Este Tribunal, em homenagem ao princípio do formalismo moderado e da verdade material informadores do processo de Controle Externo, tem, conforme os elementos probatórios trazidos aos autos, reputado comprovado o nexo de causalidade mesmo em situações de não atendimento fiel do exigido no edital e legislação sobre o tema. Em sentido oposto, no caso concreto, não foram acostados aos autos documentos essenciais na comprovação da regularidade das contas, tais como notas fiscais, recibos, extratos bancários, dentre outros.
6.6.	Sobre o tema, importante transcrever elucidativa análise empreendida no relatório fundamentador do acórdão ora vergastado (peça 84, p. 5) :
23.6. Constam dos autos fotografias do objeto conveniado executado (peça 73, p. 8-9) , que, de acordo com a gestora, demonstrariam a regular aplicação dos recursos no objeto do convênio. 
23.6.1. Entretanto, quando desacompanhadas de provas mais robustas, as fotografias são insuficientes para comprovar a regularidade da aplicação dos recursos públicos transferidos por meio de convênio, pois, embora possam, eventualmente, comprovar a realização do objeto, não revelam, efetivamente, a origem dos recursos aplicados. Ou seja, retratam uma situação, mas não demonstram o nexo entre os recursos federais transferidos e as despesas apresentadas na execução do objeto. 
23.6.2. Desse modo, a apresentação isolada de fotografias não é suficiente para demonstrar que os recursos do convênio foram utilizados de forma regular.
23.7. Destarte, se o gestor não comprovar a boa e regular aplicação dos recursos públicos que estão sob sua tutela gerencial, a ele será imputado o débito correspondente e a multa aplicável ao caso concreto. Trata-se, em verdade, da culpa presumida, pela incidência da culpa contra a legalidade, tendo em vista tratar-se de atos dos responsáveis que descumpriram a norma legal.
6.7.	O suposto enriquecimento sem causa da União alegado pelo defendente, existente na imputação de débito, não tem fundamentação jurídica e já foi tratado nesta Corte de Contas. A jurisprudência do TCU é firme no sentido de que a mera execução ou a execução parcial do objeto conveniado não é suficiente para aprovar as contas do gestor responsável.
6.8.	A gestora responsável não comprovou a regularidade na aplicação dos recursos públicos geridos, ou mesmo demonstrou a adoção de medidas suficientes para garantir a boa aplicação dos recursos federais. A regra relativa ao exercício do controle financeiro no processo deste Tribunal privilegia, como princípio básico, a inversão do ônus da prova, pois cabe ao gestor público comprovar a boa e regular aplicação dos dinheiros e valores públicos, sob sua responsabilidade.
6.9.	Os fatos apurados indicam a ocorrência de prejuízo ao Erário, oriundos da não comprovação da boa e regular aplicação dos recursos transferidos, uma vez que não foi possível estabelecer o nexo causal entre as despesas realizadas e os recursos federais repassados. 
6.10.	O Plenário do Supremo Tribunal Federal já decidiu que o ajuizamento de ação civil pública não retira a competência do Tribunal de Contas da União para instaurar tomada de contas especial, tendo em vista a competência do TCU inserta no artigo 71 da Constituição Federal. Nesse sentido, no excerto do MS 25880/DF, da relatoria do Ministro Eros Grau, consignou-se: '4. O ajuizamento de ação civil pública não retira a competência do Tribunal de Contas da União para instaurar a tomada de contas especial e condenar o responsável a ressarcir ao erário os valores indevidamente percebidos. Independência entre as instâncias civil, administrativa e penal'.
CONCLUSÃO
7.	Em face das análises anteriores, conclui-se que:
	a) constata-se que prescreveu as pretensões punitiva e de ressarcimento ao Erário se considerarmos os fundamentos da Lei 9.873/1999 e do Acórdão 1441/2016-TCU-Plenário;
b) a necessidade de comprovação inequívoca do nexo de causalidade é especialmente importante quando se trata de recursos federais geridos por pessoas que, ordinariamente, têm acesso a diversas fontes de recursos públicos e privados. Preocupa nesses casos, pois, a possibilidade de gestores mal-intencionados bancarem uma única despesa com duas ou mais origens distintas, permitindo a apropriação indevida de verbas federais. Nesse sentido, por exemplo, o Acórdão 1909/2014-TCU-Segunda Câmara (Relator Ministro Aroldo Cedraz) ;
	c) no caso concreto, a ausência de documentação comprobatória do nexo de causalidade gera a presunção de dano ao erário, uma vez que foi comprovado o repasse de recursos, sem a regular execução financeira do convênio. 
7.1.	Com base nessas conclusões, entende-se que a decisão recorrida deve ser reformada e o processo deve ser arquivado em face da prescrição examinada, nos termos do artigo 212 do RITCU.
PROPOSTA DE ENCAMINHAMENTO
8.	Diante do exposto, com fundamento nos artigos 32, inciso I, e 33 da Lei 8.443/1992, submetem-se os autos à consideração superior, propondo-se:
a) conhecer do recurso e no mérito dar-lhe provimento, para reformar a decisão recorrida e arquivar o processo, sem julgamento de mérito, nos termos do artigo 212 do RITCU, em face da prescrição da pretensão punitiva e de ressarcimento ao Erário do Tribunal com base na Lei 9.873/1999;
b) comunicar à recorrente, à Procuradoria da República no Estado de Goiás e à Superintendência de Desenvolvimento do Centro-Oesteacerca da deliberação que vier a ser proferida por esta Corte.
MANIFESTAÇÃO DO TITULAR DA UNIDADE TÉCNICA
O titular da unidade técnica manifestou discordância com a proposta de encaminhamento, nos termos do pronunciamento à peça 133, a seguir transcrito.
	"Trata-se de recurso de reconsideração interposto por Leda Borges de Moura contra o Acórdão 12297/2020-TCU-Segunda Câmara (rel. Min. Ana Arraes) .
2. 	O processo versa sobre Tomada de Contas Especial (TCE) instaurada pela Superintendência de Desenvolvimento do Centro-Oeste (Sudeco) em desfavor da recorrente, na qualidade de ex-prefeita municipal de Valparaiso de Goiás/GO (gestão 2009- 2012) , em razão de omissão no dever de prestar contas dos recursos federais repassados por meio do Convênio 950/2008, para a execução de pavimentação asfáltica urbana em CBUQ em dois acessos à Rodovia BR-040. O acórdão recorrido julgou irregulares as contas e lhe imputou débito. 
3. 	A auditora desta Secretaria de Recursos, encarregada da instrução processual (peça 131) , com o aval do diretor (peça 132) , se manifesta em favor do conhecimento e provimento do apelo para que o processo seja arquivado, sem julgamento de mérito, em razão de suposta incidência da prescrição intercorrente a que se refere a Lei 9.873/1999. Divirjo desse posicionamento, conforme passo a expor.
4.	A meu ver, essa análise se mostra prejudicada nos processos já em tramitação no Tribunal. É que a pretensão de ressarcimento ao erário era considerada imprescritível e as peças que integram a tomada de contas especial, determinadas pelas instruções normativas do TCU, não contemplam informações pormenorizadas quanto ao andamento do procedimento de apuração no âmbito da entidade instauradora da TCE, o que obstaculiza, neste estágio, a conclusão por eventual paralisação processual por mais de três anos na fase interna de apuração.
5.	Prejudicada a tese da incidência do prazo prescricional intercorrente, as causas interruptivas enumeradas pela instrução demonstram que não teria se operado a prescrição relativa ao prazo geral quinquenal previsto na Lei 9.873/1999.
6.	Quanto aos elementos adicionais acrescidos pela recorrente à peça 127, em síntese, os documentos apresentam a cronologia dos fatos relativos ao pacto e cópias do (a) : instrumento do convênio; contrato firmado pela municipalidade para a execução da obra; planta do layout das artes construtivas; extrato da conta específica do ajuste localizada na Caixa Econômica Federal; tratativa para a prorrogação da vigência pactuada e termo aditivo; nota fiscal emitida pela Construtora Almeida Neves, no valor de R$ 68.152,80; Relatório de Vistoria 154/2010/SCO-MI, realizada pelo Ministério da Integração Nacional; planilha orçamentária da Construtora Almeida Neves; Parecer Financeiro 37/2018, emitido pela Sudeco quando do exame das contas.
7.	Em que pese a área técnica do Ministério tenha atestado o cumprimento parcial do objeto, a responsabilização da ex-prefeita encontra-se fundamentada na omissão da prestação de contas e consequentemente na não comprovação da regular aplicação dos recursos federais repassados. As informações adicionadas pela recorrente constam originalmente dos autos e não detêm o condão de demonstrar o emprego efetivo dos recursos no objeto pactuado. 
8.	A nota fiscal se encontra desacompanhada do boletim de medição dos serviços e de recibos emitidos pela empresa. Os extratos bancários não identificam o destinatário da transferência eletrônica realizada em 9/10/2009 (peça 127) . Em 31/3/2011, ainda na gestão da recorrente e após o término da vigência do convênio (21/12/2009) , a prefeitura transferiu o saldo de R$ 32.000,00 para uma conta aplicação da municipalidade. Não constam dos autos documentos ou notícias de que tenha havido a devolução desse valor por parte da ex-gestora ou do município (peça 127, pp. 48-49) .
9.	Ante a ausência de elementos comprobatórios da efetiva aplicação dos recursos no objeto pactuado do ajuste, não há como afastar ou minorar o débito imputado à recorrente. Cabe ao gestor o ônus de comprovar a regularidade na aplicação de recursos que lhe foram confiados por força do art. 70, parágrafo único, da Constituição Federal.
10.	Feitas essas considerações, com fundamento no artigo 32, inciso I, e 33 da Lei 8.443/1992, acompanhando parcialmente a análise consubstanciada na instrução de peça 131, propondo que este Tribunal conheça do presente recurso de reconsideração e, no mérito, negue-lhe provimento.
	À consideração superior."
MANIFESTAÇÃO DO MINISTÉRIO PÚBLICO JUNTO A TCU
O Ministério Público junto ao TCU, representado pelo Subprocurador-Geral Paulo Soares Bugarin, manifestou anuência com a proposta do titular da unidade técnica, conforme o Parecer à peça 135, a seguir transcrito.
	"Examina-se recurso de reconsideração interposto por Leda Borges de Moura (peça 114) , ex-prefeita de Valparaíso de Goiás/GO (gestão 2009 a 2012) , contra o Acórdão 12297/2020-TCU-Segunda Câmara (peça 82) , mediante o qual esta Corte julgou irregulares as contas da responsável, imputando-lhe débito no valor histórico de R$ 100.000,00, em razão de omissão no dever de prestar contas dos recursos federais repassados por meio do Convênio 950/2008 (Siafi 700796; peça 15) , firmado entre o Ministério da Integração Nacional, por intermédio da Superintendência de Desenvolvimento do Centro-Oeste (Sudeco) , e o referido município.
	Em relação ao mérito, a Serur constatou que os argumentos apresentados na peça recursal não são suficientes para elidir as ocorrências apontadas nos autos e que fundamentaram a condenação imposta pelo Tribunal, sendo, por conseguinte, incapazes de alterar a deliberação recorrida (peça 131, p. 6-8) .
	Contudo, ante a preliminar de prescrição apresentada pela recorrente, a despeito de a questão ter sido enfrentada nas análises que antecederam a prolação do acórdão em tela (peças 79, 80, 81 e 83) , a auditora instrutora considerou necessária uma atualização da abordagem, à luz da tese proferida pelo STF no julgamento da RE 636.886 (peça 131, p. 3-6) .
	A esse respeito, sob o prisma das premissas fixadas na Lei 9.873/99, observou ter transcorrido tempo suficiente para se operar a prescrição entre os anos de 2011 a 2016 (fase interna da TCE) , tanto por haver superado o prazo geral de cinco anos entre as causas interruptivas verificadas no período destacado (peça 131, p. 5) , quanto pelo fato de o processo ter permanecido sem julgamento ou despacho por mais de três anos, configurando-se a hipótese de prescrição intercorrente (peça 131, p. 6) . Então, foi apresentada proposta de encaminhamento nos seguintes termos:
a) conhecer do recurso e no mérito dar-lhe provimento, para reformar a decisão recorrida e arquivar o processo, sem julgamento de mérito, nos termos do artigo 212 do RITCU, em face da prescrição da pretensão punitiva e de ressarcimento ao Erário do Tribunal com base na Lei 9.873/1999. (Peça 131, p. 8) .
	Por sua vez, em pronunciamento da unidade (peça 133) , o titular da Serur ponderou que a análise da incidência do prazo prescricional intercorrente se mostra prejudicada nos processos já em tramitação no Tribunal, pois as peças que integram a tomada de contas especial, determinadas pelas instruções normativas do TCU, não contemplam informações pormenorizadas quanto ao andamento do procedimento de apuração no âmbito da entidade instauradora da TCE, o que obstaculiza, neste estágio, a conclusão por eventual paralisação processual por mais de três anos na fase interna de apuração.
	Na mesma linha de raciocínio, houve o entendimento de que as causas interruptivas enumeradas pela instrução (relativas à fase interna desta TCE) não demonstram que teria incidido a prescrição relativa ao prazo quinquenal previsto na Lei 9.873/99, e o Secretário da Serur propôs o encaminhamento baseado na análise das questões de mérito, no sentido de conhecer do presente recurso de reconsideração e negar-lhe provimento, com fundamento nos arts. 32, inciso I, e 33 da Lei 8.443/92 (peça 133) .
II
	A rigor, no âmbito deste Tribunal de Contas, tem prevalecido o entendimento de que as ações de ressarcimento ao erário são imprescritíveis, consoante dispõe o Enunciado 282 da Súmula de Jurisprudência do TCU (Acórdão 415/2021-TCU-Plenário, 18604/2021-1ª Câmara, 781/2022-1ª Câmara e 1170/2022-1ª Câmara) , aplicando-se os critérios estabelecidos no Acórdão 1441/2016-TCU-Plenário no concernente à prescrição da pretensão punitiva, cuja ocorrência foi devidamente reconhecida por ocasião do julgamento desta TCE (peça 76, p. 6-7; e peça 83, p. 1) .
	Afastada essa preliminar, convém retomar os motivos que fundamentaram a condenação da recorrente.
	O Convênio 950/2008 teve por objeto a execução de pavimentação asfáltica em CBUQ em dois acessos à Rodovia BR 040, o primeiro próximo ao Hotel Locatelli e o segundo próximo à passarela, através da Avenida 01 (via marginal) , no bairro Jardim Oriente, no Município de Valparaíso de Goiás/GO; e sua vigência se deu entre 30/12/2008 e 21/12/2009, com prazo adicional de trinta dias para a prestação de contas final (peça 15) .
	A Sra. Leda Borges de Moura atuou como prefeita de Valparaíso de Goiás de 2009 a 2012, tendo sido a gestora dos recursos transferidos por força do referido ajuste, creditados na conta específica em 6/5/2009 (peça 127, p. 28) , bem como a responsável por apresentar a respectiva prestação de contas.
	Contudo, a ex-prefeita não cumpriu com o dever de prestar contas (peças 26, 29 e 30) . Apesar de o concedente ter realizado vistoria in loco em 29/10/2010, atestando o cumprimento parcial do objeto (peças 25 e 40) , permaneceu a responsabilidade da recorrente pelo dano correspondente ao valor integral repassado, uma vez que não logrou êxito em apresentar documentação financeira apta a demonstrar a regular aplicação desses recursos, mesmo após a citação deste TCU:
	Em nova manifestação, a Procuradoria, ao examinar o mérito da presente TCE [peça 81], avaliou que os elementos constantes dos autos apontam para a ocorrência da irregularidade que ensejou a citação da responsável pelo montante transferido. Concordou com a SecexTCE no que tange à ausência elementos que permitam comprovar a regular execução financeira do ajuste, uma vez que não constam dos autos ou do Siconv documentos que comprovem que os recursos federais transferidos foram empregados na execução do objeto pactuado. 
 (...) .
	Quanto ao acervo fotográfico, avalio que seja insuficiente para comprovar a regularidade da aplicação dos recursos públicos transferidos por meio do convênio, pois, embora possam, eventualmente, atestar a realização do objeto, não revelam, efetivamente, a origem dos recursos aplicados, de forma a não demonstrar o nexo entre os recursos federais repassados e as despesas incorridas. 
	Não foram apresentadas notas fiscais e recibos emitidos pela empresa contratada, o que levou à reprovação total da execução financeira pelo órgão concedente (peça 44) . Tais documentos deveriam ter sido inseridos no Siconv, conforme prevê a cláusula segunda, inciso II, alínea "m", do termo de convênio firmado (peça 15, p. 3) . Consoante exame do MPTCU, os extratos bancários juntados não permitem identificar os beneficiários das duas transferências realizadas: R$ 67.130,51 e R$ 32.000,00, em 9/10/2009 e 31/3/2011, respectivamente (peça 55, p. 3 e 5) ; ressalte-se que a segunda transferência ocorreu após expirado o prazo de vigência do Convênio 950/2008.
	Ademais, em visita realizada à obra em 29/10/2010, dez meses após expirado o prazo para prestação de contas, constatou-se estar apenas parcialmente concluída (peça 40, p. 2-3) . (Grifei; voto condutor do Acórdão 12297/2020-TCU-Segunda Câmara, peça 83.) 
	Desta feita, por meio do recurso à peça 114, complementado pelo memorial à peça 127, a recorrente expõe que:
	a) a notificação encaminhada pelo concedente a respeito da omissão no dever de prestar contas (de 28/1/2011; peça 127, p. 40-42) teria sido respondida por meio de ofício da Prefeitura que informava sobre a necessidade de glosa de valores referentes aos serviços não executados, identificados na vistoria realizada in loco (de 9/2/2011; peça 127, p. 45) ;
	b) a ausência de manifestação do concedente em relação a esse ofício e a reiteração da notificação somente em 6/6/2018, decorridos mais de sete anos, por meio de edital, teria prejudicado sua defesa;
	c) foram tomadas providências para resguardar o valor remanescente da conta específica do ajuste (R$ 32.000,00) , que foi transferido para uma conta aplicação da Prefeitura (peça 127, p. 48-49) ;
	d) a transferência do saldo remanescente para uma conta da Prefeitura desvinculada do convênio foi um equívoco, mas havia saldo suficiente para sua recomposição ao final de seu mandato (R$ 170.606,03 em 31/12/2012; peça 127, p. 50) ;
	e) a obra foi posteriormente concluída com recursos próprios da Prefeitura, restando cumprido o objeto do convênio (peça 114, p. 7; peça 73, p. 6 e 8-9) .
	Reitera-se que a execução parcial da obra aferida ao final da vigência do ajuste e a notícia de sua recente conclusão com recursos próprios da Prefeitura não isentam a gestora da obrigação de demonstrar que os recursos repassados foram aplicados especificamente no objeto pactuado:
Por elucidativo, convém destacar que a Sr.ª Leda Borges de Moura foi responsabilizada por não comprovar a boa e regular aplicação dos recursos federais repassados ao município de Valparaíso de Goiás - GO. Assim, a ausência de documentação comprobatória da despesa gera a presunção de dano ao erário, uma vez que foi comprovado o repasse de recursos, sem a regular liquidação da despesa, nos moldes do art. 63 da Lei 4.320/1964, a qual viabilizaria a realização do pagamento.
Não se contesta nos autos eventual realização do objeto do convênio, mas sim a comprovação do nexo causal entre os recursos federais geridos e as despesas realizadas. Por oportuno, vale acrescentar que a necessidade de comprovação inequívoca do nexo de causalidade é especialmente importante quando se trata de recursos federais geridos por pessoas que, ordinariamente, têm acesso a diversas fontes de recursos públicos e privados. Preocupa nesses casos, pois, a possibilidade de gestores mal-intencionados bancarem uma única despesa com duas ou mais origens distintas, permitindo a apropriação indevida de verbas federais. Nesse sentido, por exemplo, o Acórdão 1909/2014-TCU-Segunda Câmara (Relator Ministro Aroldo Cedraz) . (Grifei; peça 131, p. 6-7.) 
	Convém retomar que a inadimplência da recorrente se configurou em 20/1/2010, trinta dias após o término da vigência do convênio. A informação prestada ao Ministério concedente em 9/2/2011 sobre providências de glosa junto à construtora contratada não justifica sua omissão. Seria esperado que a gestora disponibilizasse no Siconv todas as informações financeiras do ajuste, de modo a demonstrar de forma inconteste o liame entre o valor repassado e as despesas referentes à execução do objeto, e providenciasse a devolução do saldo não utilizado, seguindo as diretrizes estabelecidas no termo do convênio (cláusula segunda, inciso II, alínea "m", e clausula décima primeira do termo de convênio firmado; peça 15, p. 3 e 7) .
	Vale repisar que a ex-prefeita permaneceu no cargo por quase dois anos desde a primeira notificação do Ministério (de 28/1/2011 até 31/12/2012) , ou seja, dispôs de tempo suficiente para sanear as pendências apontadas, e não o fez; não sendo cabível reconhecer que a demora do concedente em reiterar a notificação ou o final de seu mandato tivessem obstado o adimplemento de suas obrigações.
	Os documentos apresentados em sede de recurso também não permitiram suprir as falhas anteriormente apontadas e recompor o nexo de causalidade entre os recursos repassados e as despesas realizadas (peça 127, p. 8-69) . Na verdade, tais itens são os mesmos analisados anteriormente, à exceção da nota fiscal emitida pela construtora contratada (peça 127, p. 35) e do extrato da conta remunerada da Prefeitura (peça 127, p. 47-48) .
	A nota fiscal da Construtora Almeida Neves Ltda., desacompanhada da medição atestada pelo fiscal de obra e dos comprovantes de que o valor correspondente foi depositado em favor da referida empresa, não permite descaracterizar o débito referente aos R$ 67.130,51 movimentados na conta específica do ajuste em 9/10/2009 (peça 55, p. 3) . Também não é possível aferir a destinação da parcela de R$ 32.000,00 transferida para uma conta genérica da Prefeitura de Valparaíso de Goiás em 31/3/2011, recaindo sobre a recorrente o dever de devolvê-la aos cofres da União.
	Portanto, alinho-me às conclusões do Secretário da Serur, de que deve ser mantido o débito imputado à recorrente, no valor histórico de R$ 100.000,00.
III
	Ante o exposto, este representante do Ministério Público de Contas manifesta-se de acordo com a proposta de encaminhamento à peça 133, no sentido de que esta Corte conheça e negue provimento ao presente recurso de reconsideração, mantendo-se os exatos termos do Acórdão 12297/2020-TCU-Segunda Câmara."
É o Relatório.

Rodrigo Mota Nóbrega (22.176/OAB-GO) e Pedro Nunes Nobrega (4.183/OAB-GO), representando Leda Borges de Moura.

Subprocurador-Geral Paulo Soares Bugarin.

TOMADA DE CONTAS ESPECIAL. OMISSÃO NO DEVER DE PRESTAR CONTAS DE RECURSOS REPASSADOS MEDIANTE CONVÊNIO CELEBRADO COM O MINISTÉRIO DA INTEGRAÇÃO NACIONAL. CONTAS IRREGULARES COM IMPUTAÇÃO DE DÉBITO. RECURSO DE RECONSIDERAÇÃO. CONHECIMENTO. RECONHECIMENTO DA OCORRÊNCIA DA PRESCRIÇÃO INTERCORRENTE. PROVIMENTO. INSUBSISTÊNCIA DA DECISÃO RECORRIDA. ARQUIVAMENTO. CIÊNCIA AOS INTERESSADOS.

TOMADA DE CONTAS ESPECIAL (TCE)

Secretaria de Recursos (Serur); Secretaria de Controle Externo de Tomada de Contas Especial (SecexTCE).

O recurso de reconsideração interposto por Leda Borges de Moura (peça 114) , ex-prefeita de Valparaíso de Goiás/GO (gestão 2009 a 2012) , contra o Acórdão 12297/2020-TCU-Segunda Câmara (peça 82) , pode ser conhecido, visto que estão presentes os requisitos previstos nos arts. 32, inciso I, e 33, da Lei 8.443/1992 c/c o art. 285 do RI/TCU.
2.	Por meio do Acórdão recorrido esta Corte julgou irregulares as contas da recorrente, imputando-lhe débito no valor histórico de R$ 100.000,00, em razão de omissão no dever de prestar contas dos recursos federais repassados por meio do Convênio 950/2008 (Siafi 700796; peça 15) , firmado entre o Ministério da Integração Nacional, por intermédio da Superintendência de Desenvolvimento do Centro-Oeste (Sudeco) , e o município Valparaíso de Goiás/GO.
3.	A Auditora instrutora da Unidade de Auditoria Especializada em Recursos propõe "conhecer do recurso e no mérito dar-lhe provimento, para reformar a decisão recorrida e arquivar o processo, sem julgamento de mérito, nos termos do artigo 212 do RITCU, em face da prescrição da pretensão punitiva e de ressarcimento ao Erário do Tribunal com base na Lei 9.873/1999". O Diretor responsável manifestou-se de acordo com esse encaminhamento.
4.	O titular da unidade técnica divergiu da proposta tendo em vista que no âmbito do TCU as ações de ressarcimento ao Erário eram consideradas imprescritíveis até o advento da Resolução TCU 344, de 11/10/2022.
5.	O Ministério Público manifestou-se de acordo com esse encaminhamento, conforme o Parecer à peça 133:
" (...) 
	A rigor, no âmbito deste Tribunal de Contas, tem prevalecido o entendimento de que as ações de ressarcimento ao erário são imprescritíveis, consoante dispõe o Enunciado 282 da Súmula de Jurisprudência do TCU (Acórdão 415/2021-TCU-Plenário, 18604/2021-1ª Câmara, 781/2022-1ª Câmara e 1170/2022-1ª Câmara) , aplicando-se os critérios estabelecidos no Acórdão 1441/2016-TCU-Plenário no concernente à prescrição da pretensão punitiva, cuja ocorrência foi devidamente reconhecida por ocasião do julgamento desta TCE (peça 76, p. 6-7; e peça 83, p. 1) .
	Afastada essa preliminar, convém retomar os motivos que fundamentaram a condenação da recorrente."
6.	O exame da prescrição deve ser realizado à luz da nova Resolução TCU 344, de 11/10/2022.
7.	O art. 8 da referida norma trata da prescrição intercorrente, e dispõe:
"Art. 8º Incide a prescrição intercorrente se o processo ficar paralisado por mais de três anos, pendente de julgamento ou despacho, sem prejuízo da responsabilidade funcional decorrente da paralisação, se for o caso. 
§ 1° A prescrição intercorrente interrompe-se por qualquer ato que evidencie o andamento regular do processo, excetuando-se pedido e concessão de vista dos autos, emissão de certidões, prestação de informações, juntada de procuração ou subestabelecimento e outros atos que não interfiram de modo relevante no curso das apurações. 
§ 2° As causas impeditivas, suspensivas e interruptivas da prescrição principal também impedem, suspendem ou interrompem a prescrição intercorrente."
8.	No caso em análise ficou constatada a inércia administrativa superior a cinco anos no período de 2011 a 2016, situação evidenciada no próprio relatório da TCE emitido pelo tomador de contas, (peça 57, p. 2) . Após a recorrente encaminhar planilha orçamentárias expondo razões pelo fato de não ter prestado as contas devidas (peça 27) , em 9/2/2011, o processo só teve novo andamento em 5/9/2016, pela emissão do Ofício nº 229/2016/DPC/CGEOFPC/DA - SUDECO solicitando a inserção de informações e documentos obrigatórios no Portal de Convênios - SICONV (peça 29) .
9.	Diante disso, há de se reconhecer a ocorrência da prescrição intercorrente das pretensões punitiva e ressarcitória prevista no art. 8º, § 1º, da Resolução TCU 344/2022. Por esse motivo, deve ser dado provimento ao recurso em análise a fim de tornar insubsistente a decisão recorrida e para determinar o arquivamento do presente processo com base no art. 11 do mesmo normativo, que estabelece que, "reconhecida pelo Tribunal a prescrição da pretensão punitiva e da pretensão ressarcitória em relação à totalidade das irregularidades, o processo deverá ser arquivado...".
10.	Ante o exposto, voto por que o Tribunal adote a minuta de acórdão que ora submeto à apreciação deste Colegiado.
TCU, Sala das Sessões, em 24 de janeiro de 2023.
ANTONIO ANASTASIA 
Relator